臺灣高等法院臺南分院刑事判決　　　　　九十三年度重上更(五)字第三八三號　 潛
　　　上　訴　人
　　　即　被　告　乙　○　○
　　　指定辯護人　本院公設辯護人　丙　○　○
右上訴人因違反毒品危害防制條例案件，不服臺灣臺南地方法院九十年度訴字第三六
八號中華民國九十年八月二十一日第一審判決（起訴案號：臺灣臺南地方法院檢察署
九十年度偵字第九五二二號），提起上訴，經本院判決後，由最高法院第五次發回更
審，本院判決如左：
      主      文
原判決撤銷。
乙○○意圖販賣而持有第一級毒品，處有期徒刑拾貳年。扣案第一級毒品海洛因伍包
（計淨重陸拾點壹公克）、第二級毒品安非他命貳包（分別淨重肆捌點肆貳公克
、貳點壹公克），均沒收銷燬；海洛因包裝重點零壹公克、小型磅秤壹台、分
裝器柒支、夾鏈袋伍包，均沒收。
      事      實
一、乙○○曾犯賭博、竊盜、贓物、傷害、槍砲、煙毒及販賣麻醉藥品等罪（均判處
 有期徒刑，部分於民國八十三年六月二十六日以前執行完畢，其餘因合併執行，
    於犯本案時尚未執行完畢，不構成累犯）。仍不知悔改，猶未戒除施用海洛因、
    安非他命毒品之惡習，於民國（下同）八十九年五月間，因販賣以外之不詳原因
    取得而同時持有第一級毒品海洛因五包（淨重共六○‧一三公克、包裝共重三‧
    ○一公克）及第二級毒品安非他命二包（原淨重分別為三四八‧六二公克、二三
    ‧三三公克，均分別取○‧二公克鑑驗，餘淨重分別為三四八‧四二公克、二三
    ‧一三公克）後，藏放在臺南市○區○○街四五六巷六弄八號住處，復因其施用
    毒品花費甚鉅，見毒品買賣之利潤巨大，為求得不法巨額利潤，以毒養毒，乃於
    持有上開毒品後，於八十九年八月十四日前萌販賣毒品營利之犯意，而繼續持有
    該第一級毒品海洛因及第二級毒品安非他命，惟在尚未賣出以前，經警於八十九
    年八月十四日下午十七時許，持搜索票在前開住處當場查獲，並扣得上開毒品及
    其所有之小型磅秤一台、分裝器七支、夾鏈袋五包。
二、案經臺南縣警察局移送臺灣臺南地方法院檢察署檢察官偵查起訴。
      理      由
一、訊據上訴人即被告乙○○固坦承扣案之毒品係海洛因及安非他命，均在其住所查
    獲等事，惟矢口否認有意圖販賣而持有毒品犯行，辯稱：伊未曾想過販賣毒品，
    所查獲之毒品、器具均係黃清良所有，寄放伊住處。警訊筆錄制作時間，伊正於
    醫院接受治療，意識不清之情況下製作，不具有證據能力。原審羈押筆錄，亦係
    在伊等待恢復意識十二小時內制作，有醫生診斷書可資證明，訊問時未全程錄音
    ，違背刑事訴訟法規定，不得作為證據，不具證據能力云云。
二、經查：
(一)被告位於臺南市○區○○街四五六巷六弄八號住處，經警於八十九年八月十四日
    下午十七時許，持搜索票當場查獲，並扣得上開海洛因毒品五包及安非他命二包
    暨小型磅秤一台、分裝器七支、夾鏈袋五包，有搜索扣押證明筆錄附卷足稽，復
    為被告所不否認，而扣案之海洛因五包（淨重共六○‧一三公克、包裝共重三‧
    ○一公克）及安非他命二包（原淨重分別為三四八‧六二公克、二三‧三三公克
    ，均分別取○‧二公克鑑驗，餘淨重分別為三四八‧四二公克、二三‧一三公克
    ），確係分屬第一級、第二級毒品，有法務部調查局八十九年九月十一日（八九
    ）陸（一）字第八九一七一六四○號鑑定通知書及內政部警政署刑事警察局八十
    九年九月二十一日刑鑑字第一二七八七三號鑑驗通知書各一份附於偵查卷可憑（
    見偵查卷第四十二、七十頁），足見上開毒品係於被告持有管領狀態中經警查獲
    。
(二)被告經警查獲持有前揭毒品及小型磅秤一台、分裝器七支、夾鏈袋五包等物後，
    於警訊時供承：「查扣的毒品及物品是我的」、「我只是打算要販賣毒品，還沒
    有開始販賣」、「因家境不好才打算要販賣毒品」、「查扣之海洛因及安非他命
    價值新台幣四十萬元」、「現在精神很差，意識清醒可以明確答覆警方訊問」等
    語（見警卷第三頁正反面、第四頁）。然被告辯稱：其於警訊之筆錄係在伊意識
    不清之情況下所為，不具證據能力等語。經詳閱卷附被告前揭警訊筆錄記載，訊
    問開始時間為八十九年八月十五日上午十時，結束時間為八十九年八月十五日下
    午三時（見警卷第二頁警訊筆錄），而依卷附陳俊升精神科診所之診斷證明書記
    載：被告因海洛因與安非他命多重濫用合併戒斷症候群症狀，於八十九年八月十
    五日上午十點就醫，於十點三十分給予針劑處理，戒斷症候群其意識恢復須時十
    二小時（見警卷第十五頁診斷證明書），證人即醫師陳俊升於本院前審亦證稱：
    被告是在八十九年八月十五日上午十時許由三個警員帶去就醫，當時發現他身上
    有多處針孔，意識嗜睡、躁動不安，也有作嘔現象，評估他是藥物戒斷症候群，
    約十點半先為他打兩針，效果不是很好，到十一點三十五分又打一針，情況比較
    改善，過後沒多久，就由警方帶走了；診斷書記載給予針劑處理意識恢復須十二
    小時，係以針劑處理其戒斷症候群，推測其針劑藥物完全代謝，須十二小時；他
    打針後情緒平穩，躁動不安改善，意識半清醒，由警方半扶持離開等語（見本院
    更一卷第九十六、九十七頁），本院前審依陳俊升醫師當時為被告注射之「安定
    文」針劑注射液函詢國立成功大學醫學院附設醫院，據函覆：「使用此藥品後於
    中樞神經系統可能出現的副作用主要為中樞神經抑制作用，包括鎮靜、頭暈、意
    識混亂、或運動失調等。」有該院九十二年五月六日覆函足稽（見本院更三卷第
    九十頁），則被告因藥物戒斷症候群，於警訊時有意識嗜睡、躁動不安之症狀，
    始被送醫，醫師陳俊升予以針劑處理，既須相當時刻始得恢復其意識，惟警員立
    即製作筆錄，此觀該筆錄於下午三時結束即明，被告當時是有可能處於意識半清
    醒期間而接受偵訊，雖警員陳天佑於原審證稱被告於警訊時能正常回答問題（見
    一審卷第一三三頁），惟陳天佑本為筆錄之製作者，其為維護筆錄之任意性陳稱
    被告能正常回答問題，原可理解，然對被告身體狀況究不若施以針藥治療之醫師
    瞭解，該警訊筆錄關於被告自白之任意性，尚非確定無疑，依「罪證有疑，利於
    被告」之法則，該警訊筆錄關於被告自白犯罪之記載，應不能採為認定被告犯罪
    之證據。惟被告於檢察官向原審法院聲請羈押時，於原審法官訊問中供稱：「（
    扣案證物做什麼用的？）想要賣的，尚未找到買主」等語（見一審聲羈卷第四頁
    ），自白其持有前揭毒品打算販賣之意圖，而被告於警方移送檢察官，由檢察官
    聲請法院羈押接受法官訊問時，係在當日二十一時四十分，距被告於上午十時三
    十分由陳俊升醫師以針劑治療，相隔在十一小時以上，已有相當時間恢復其精神
    狀態，且其於法官公開訊問時，均能針對法官之問題回答，此觀之該筆錄共有七
    個問題，被告回答無一偏離所問題旨，逐一清楚回答，答話亦均具有條理，其中
    法官問（現在何狀況嘔吐狀？），被告答稱：「我肝壞掉，並吸食安非他命海洛
    因」等語，被告最後於法官訊問：「對檢察官聲請羈押有何意見？」還能計對問
    題向法官表示：「我身體狀況不好，希望看守所能多注意我」等語（見一審聲羈
    卷第四頁反面），亦顯為訊問當時真實狀況之呈現，被告並未如警方將之移送檢
    察官偵訊時答稱「不能應訊」（見偵查卷第四頁），且由該聲請羈押卷第五頁所
    附當時所拍攝之二張照片顯示：「被告仍可站立，眼睛張開，神情雖略顯疲憊，
    但目光仍有精神」，亦無意識不清之事實，堪認被告於原審法院審理檢察官聲請
    羈押所為之訊問筆錄，係於被告意識清楚狀態下所為自由意思之供述，應可採為
    論斷被告是否犯罪之證據。被告縱請求調閱錄該庭訊錄音帶，因卷內無該庭訊錄
    音帶，嗣向原審法院函詢，雖據函覆：「本院並未留有八十九年八月十五日八十
    九年聲羈字第二五○號訊問筆錄之庭訊錄音帶；若有錄音帶，應已附於原卷。」
    有原審法院九十三年十月二十八日南院慶刑收八九聲羈二五○字第○九三○○四
    四七四三號函可憑（見本院更五卷第一三六頁），惟因被告於原審法院審理檢察
    官聲請羈押所為之訊問筆錄，係於被告意識清楚狀態下所為自由意思之供述，自
    不因卷內無該庭訊錄音帶，而影響被告任意性之自白。被告再請求將八十九年八
    月十五日聲請羈押訊問筆錄送請鑑定「筆錄之簽名是否為渠親筆簽寫」，亦因被
    告不否認確於原審法院審理檢察官聲請羈押訊問時，接受訊問而為供述，自無必
    要。被告辯稱：其於第一審法院羈押伊之訊問筆錄係在伊意識不清之情況下所為
    ，不具證據力云云，於本院舉出羈押訊問時在庭外之其妻甲○○附合證稱：被告
    當時意識不清楚，法院竟進行訊問，是違法的云云（見本院更五卷第一一七頁）
    ，因與事實不符，均難採信。
(三)被告持有前揭數量非微之海洛因及安非他命毒品經警在其住處查獲之事實，已如
    前述，惟其始終否認係其販入，堅稱係黃清良寄放，此部分訊之黃清良迭據其於
    原審偵審中及本院前審否認在卷（見偵查卷第三十三頁反面、一審卷第六十八、
    六十九頁、本院更一卷第六十四、六十六頁），而黃清良因販賣安非他命予馮俊
    賢多次，於八十九年七月十八日晚上十時二十分許再次交易時，為警查獲，經本
    院判處黃清良有期徒刑八年，最高法院於九十一年一月十六日判決駁回確定，現
    執行中，業據證人黃清良供承在卷（見本院更一卷第六十五頁），並有本院九十
    年度上訴字第二○八號及最高法院九十一年度台上字第二一一號刑事判決各一件
    附卷可稽（見本院更一審卷第五十三頁），於前開案件羈押中，警方於八十九年
    八月十一日至臺灣臺南看守所訊問黃清良，因黃清良供稱「見過被告乙○○吸食
    及販賣毒品。」「（問：乙○○的毒品放在何處？）他毒品放在他房間」等語（
    見臺灣臺南地方法院檢察署八十九年度聲字第九九六號卷第五頁），警方乃依黃
    清良所供聲請檢察官核發搜索票，因而查獲前開海洛因及安非他命及器物（見同
    上卷第二、十二、十三頁），足徵本件係經證人黃清良舉發而查獲，被告是否因
    此心生不滿而反指扣案物品為黃清良所有，非無疑義。何況，如扣案之毒品及販
    毒器具確為黃清良所寄放，黃清良焉有向警方陳明被告持有大量毒品，俾警方得
    前往查扣自己物品之理？被告所述毒品係黃清良寄放云云，顯與常理相悖，不足
    採信。至於被告所舉證人蘇聖富於偵查中雖證稱：「伊於八十九年四、五月間，
    在乙○○住處巧遇黃清良，伊看到黃清良將一『報紙包裝之包裹』交給乙○○，
    包裹內只有安非他命，沒看到其他東西」等語（見八十九年九月二十七日下午二
    時五十分偵查訊問筆錄，偵查卷第五十五、五十八頁），此與被告供稱：黃清良
    將扣案物品，（包括海洛因、磅秤、分裝器、夾鏈袋等）均以「手提電腦袋」存
    放託寄伊住處云云（見偵查卷第五十六頁），並不相符；何況，經檢察官提示扣
    案物品之照片供蘇聖富辨認後，蘇聖富當即陳明黃清良所交付給乙○○之東西，
    並非照片上之東西等語（見偵查卷第五十五頁反面），是證人蘇聖富之證詞尚不
    足為被告有利之認定。被告另舉出證人薛憲聰於原審證稱：伊於八十九年五、六
    月間，與黃清良同往乙○○住處，黃清良叫我在車上等，他拿一個手提袋到被告
    家中，他有告訴我袋內有安非他命，沒有打開讓我看等語（見一審卷第五十二、
    五十三頁），然查該證人既未眼見，又連海洛因等其他扣案證物，均未聽聞，顯
    然與本案無關，其證詞亦不足為被告有利之認定。被告再舉出證人洪嘉鴻證明：
    證人黃清良於八十九年四月底，曾約同證人洪嘉鴻至台南縣仁德鄉見面時，黃清
    良持一包裹欲委託洪嘉鴻代為保管，洪嘉鴻打開該包裹，見到扣案物品，洪嘉鴻
    為恐涉案而委婉推拒，之後黃清良才於同年五月初將該包裹轉而寄放被告住處云
    云，然此經證人洪嘉鴻所堅決否認（見本院更一卷第六十四頁），被告復未再行
    舉證，其指稱毒品係黃清良寄放，均與事實不符，不足採信；而該毒品及物品既
    在被告之住處（三樓臥室及書房內）扣得，被告當時亦在三樓臥室現場，依該毒
    品及物品分別放置在書房之書桌抽屜內，其散置各抽屜內而非包裝一起之情形（
    見警卷第八至十一頁之照片，並據警員蔡明勳於本院前審調查時證述在卷），與
    一般人寄放之物大都包在一起之情形相異，益徵被告所辯：毒品等物係黃清良寄
    放云云，為不可採。然被告堅稱扣案毒品等物係黃清良寄放，本院依前揭公訴人
    所為舉證，僅得認其持有毒品及小型磅秤一台、分裝器七支、夾鏈袋五包之事實
    ，至其持有毒品之原因，究係意圖販賣而販入持有，或基於自己吸用而購入持有
    ，抑或基於其他原因而持有，在被告否認又無其他具體事證之情況下，尚非明確
    ，依前引「罪證有疑，利於被告」之法則，僅得認被告係單純持有扣案毒品。又
    被告將其持有之毒品藏放在台南市○區○○街四五六巷六弄八號住處，因其施用
    毒品花費甚鉅（此經被告自承在卷），為求以毒養毒，乃於持有上開毒品後，於
    八十九年八月十四日前萌販賣毒品營利之犯意，而繼續持有該第一級毒品海洛因
    及第二級毒品安非他命，尚未賣出以前，即經警查獲，業據被告於原審審理檢察
    官羈押聲請案中自白扣案之前揭毒品證物係想要賣出，因尚未找到買主，故未賣
    出等情（見一審聲羈卷第四頁），參以本件扣案毒品數量之多，顯已超過一般施
    用毒品之人平時自行施用之數量甚多，現場又有可供販賣物品用之小型磅秤、分
    裝器及夾鏈袋，而該等物品並非一般人所擁有，均是打算買賣毒品之人預備供販
    賣之物，被告前揭自白，核與查獲現場所扣物品之情況符合，其持有毒品之目的
    已變易為意圖販賣甚明，被告嗣後辯稱伊並無販賣毒品之意圖，純係卸責之詞，
    不足採信。本件事證已臻明確，被告上揭犯行堪以認定。
三、按毒品危害防制條例業於九十二年七月九日以總統華總一義字第○九二○○一二
    一九三○號令修正公布全文三十六條；並自公布後六個月即九十三年一月九日施
    行。關於意圖販賣而持有第一級毒品罪、意圖販賣而持有第二級毒品罪，修正後
    之新法與修正前毒品危害防制條例規定之法條、法定刑度均相同，新法既已修正
    公布全文三十六條，在理論上，屬法律有變更，在實務上參照最高法院八十年度
    第二次刑事庭長會議決定（二），僅法律名稱變更，條文內容均未變更，上級法
    院無庸撤銷原判決之意旨，如構成要件及法定刑俱未變更，逕行適用現行法，不
    生新舊法比較之問題，故無刑法第二條第一項規定新舊法比較之問題適用。核被
    告所為，係犯毒品危害防制條例第五條第一項、第二項意圖販賣而持有第一級、
    第二級毒品罪。又本件並無任何證據證明被告係先後分別持有海洛因及安非他命
    ，因經警同時查獲該海洛因及安非他命毒品，自應認係被告同時持有海洛因及安
    非他命，其以一持有行為而觸犯上開二罪名，應依想像競合犯之規定從一重之毒
    品危害防制條例第五條第一項意圖販賣而持有第一級毒品罪處斷。公訴人認被告
    所犯上開二罪，應分論併罰，尚有未洽。
四、原審以被告罪證明確，因予論罪科刑，固非無見。惟(一)原判決誤將被告同時持有
    海洛因及安非他命之一行為所觸之兩罪名，予以分論併罰，洵有不當；(二)又將扣
    案之小型磅秤一台、分裝器七支、夾鏈袋五包等被告所有供其犯罪所預備之物，
    誤認為係供其犯罪所用之物，委有未洽；(三)扣案之第一級毒品海洛因五包，於警
    查獲時警方計量雖係毛重陸參點貳捌公克，惟於偵查中經送法務部調查局鑑定已
    秤計淨重陸拾點壹參公克，包裝重參點零壹公克；而警方查獲之第二級毒品安非
    他命貳包毛重雖係參捌肆點肆肆公克，然於偵查中經送內政部警政署刑事警察局
    鑑定已秤分別原淨重參肆捌點陸貳公克、貳參點參參公克，均分別取零點貳公克
    鑑驗，餘分別淨重參肆捌點肆貳公克、貳參點壹參公克，自應依淨重之重量沒收
    銷燬，乃原判決仍依毛重計算，亦有未妥；(四)前開海洛因之外包裝五包（共重三
    ‧○一公克）並非毒品，自不得併入毒品之重量而銷燬，應依毒品危害防制條例
    第十九條第一項之規定宣告沒收，原判決未依該條例規定沒收，而認毒品予沒收
    銷燬，亦有未當。(五)毒品危害防制條例業於九十二年七月九日修正公布，自九十
    三年一月九日起施行，原判決未及說明適用，亦有未宜。被告上訴意旨，仍執陳
    詞，否認犯罪，固無可取。惟原判決既有可議，自應由本院予以撤銷改判。爰審
    酌被告犯罪之動機、手段、持有毒品數量非微，所生危害非輕，及犯罪後之態度
    等一切情狀，量處有期徒刑十二年，以資懲儆。扣案之第一級毒品海洛因伍包（
    計淨重陸拾點壹公克）、第二級毒品安非他命貳包（分別淨重肆捌點肆貳公
    克、貳點壹公克），係屬毒品，依毒品危害防制條例第十八條第一項規定宣
    告沒收銷燬。海洛因外包裝重點零壹公克係用於包裹毒品，防其裸露、逸出、
    潮濕，便於持有藉以施用，係被告所有供施用毒品所用之物，依毒品危害防制第
    十九條第一項規定宣告沒收之。另扣案之小型磅秤一台、分裝器七支、夾鏈袋五
    包，為被告所有供犯罪所預備之物，依刑法第三十八條第一項第二款規定宣告沒
    收。
據上論斷，應依刑事訴訟法第三百六十九條第一項前段、第三百六十四條、第二百九
十九條第一項前段，毒品危害防制條例第五條第一項、第二項、第十八條第一項、第
十九條第一項，刑法第十一條前段、第五十五條、第三十八條第一項第二款，判決如
主文。
本案經檢察官劉欽銘到庭執行職務。
中  華  民  國      九十三      年      十二      月        十五        日
                                臺灣高等法院臺南分院刑事第一庭
                                    審判長法官  黃    崑    宗
                                          法官  林    勝    木
                                          法官  蔡    長    林
右正本證明與原本無異。
如不服本判決，應於判決送達後十日內向本院提出上訴狀，其未敘述理由者並應於提
出上訴狀後十日內向本院補提理由書（應附繕本）。
                                    法院書記官  李    培    薇
中  華  民  國      九十三      年      十二      月        十六        日
附錄本案論罪科刑法條全文：
毒品危害防制條例第五條第一項：
  意圖販賣而持有第一級毒品者，處無期徒刑或十年以上有期徒刑，得併科新臺幣七
百萬元以下罰金。
